臺灣高等法院刑事判決
110年度上訴字第3655號
上  訴  人  
即  被  告  潘家偉



指定辯護人  翁健祥法扶律師        
上列上訴人即被告因詐欺等案件，不服臺灣新北地方法院109年
度訴字第1035、1068號，中華民國110年11月1日第一審判決（起
訴案號：臺灣新北地方檢察署108年度偵字第26029號、108年度
偵字第31472號、109年度少連偵字第148號；追加起訴案號：109
年度偵字第10088號；移送併辦案號：109年度偵字第15258號）
，提起上訴，本院判決如下：
    主  文
原判決撤銷。
甲○○犯如附表編號1至6「罪名及宣告刑」欄所示之罪，各處如附
表編號1至6「罪名及宣告刑」欄所示之刑。應執行有期徒刑壹年
貳月。扣案之手機壹支、現金拾參萬參仟玖佰捌拾捌元均沒收。
    事  實
一、甲○○於民國107年7月6日前某日，因車禍致小腦挫傷及裂傷
    、右側顳葉腦挫傷，而有輕度認知功能障礙。其於108年7月
    中旬某時，循報紙上所刊登之徵外務員廣告，與某真實姓名
    年籍不詳、LINE暱稱「JASON」或「忠哥」之成年人聯繫，
    得知工作內容係持他人銀行帳戶之提款卡查詢餘額及依指示
    提領帳戶內款項後交予公司派來的人，公司並會派人全程監
    視甲○○提領過程，甲○○雖明知現今社會上詐欺集團多利用他
    人銀行帳戶實行詐欺或其他財產犯罪，而達掩飾、隱匿及移
    轉特定犯罪所得去向、所在目的，惟因上述輕度認知功能障
    礙致其依辨識而行為之能力有顯著減低，仍於108年8月10日
    晚間6時通過「JASON」或「忠哥」之成年人所屬詐欺集團某
    成員面試時起，為圖賺取月薪新臺幣（下同）4萬元報酬（
    無證據顯示其後來有實際取得該月薪），基於參與犯罪組織
    之犯意，加入該以實施詐術為手段、具持續性及牟利性之有
    結構性詐欺犯罪組織，而共同意圖為自己不法之所有，基於
    三人以上共同犯詐欺取財及掩飾或隱匿特定犯罪所得之去向
    、所在之洗錢犯意聯絡，由所屬詐欺集團之不詳成員於如附
    表編號1至6所示之時間、以各該編號所示之手法，使丙○○等
    人均陷於錯誤而匯款至指定帳戶（匯款時間、金額、匯入帳
    戶，均詳如附表各該編號所示），「JASON」再以通訊軟體
    指示甲○○於如附表編號1至6所示之時、地，自該等人頭帳戶
    內將款項提領而出，藉此製造金流之斷點，而掩飾、隱匿該
    詐欺犯罪所得之所在及去向，甲○○並依指示於如附表編號3
    至6所示之時、地，將提得之款項交付予集團不詳成員。嗣
    於108年8月12日18時58分許，在新北市○○區○○路0段000號前
    ，巡邏員警見甲○○同時持多張提款卡在自動提款機多次提領
    現金，乃予以盤查，經甲○○當場向員警自首其從事詐欺車手
    行為，並供述於附表編號1至6所示時地領款供警追查，而為
    警當場扣得如附表編號1所示之帳戶提款卡、如附表編號2所
    示之帳戶提款卡及存摺、甲○○所有，供其與集團成員聯絡之
    手機1支、其剛提領之現金新臺幣18萬元（其中13萬3988元
    為附表編號1、2之贓款）、當日16時15分至18時58分之交易
    明細表共7張等物（另扣案2張提款卡與本案無關）。嗣並經
    丙○○等人發現遭詐騙報警處理，查悉上情。
二、案經丙○○、甲○○、戊○○等人分別訴由新北市政府警察局三重
    分局、新莊分局報告臺灣新北地方檢察署（下稱新北地檢署
    ）檢察官偵查後提起公訴及移送併辦；己○○、庚○○訴由新北
    市政府警察局新店分局報告新北地檢署檢察官偵查後追加起
    訴。
    理  由
壹、證據能力部分
一、關於違反組織犯罪防制條例之供述證據部分
　　按組織犯罪防制條例第12條第1項中段規定：「訊問證人之
    筆錄，以在檢察官或法官面前作成，並經踐行刑事訴訟法所
    定訊問證人之程序者為限，始得採為證據」，係以立法排除
    被告以外之人於警詢或檢察事務官調查中所為之陳述，得適
    用刑事訴訟法第159條之2、第159條之3及第159條之5之規定
    ，是證人於警詢時之陳述，於違反組織犯罪防制條例案件，
    即絕對不具有證據能力，自不得採為判決基礎。又上開組織
    犯罪防制條例第12條第1項規定，係排除一般證人於警詢陳
    述之證據能力之特別規定，然被告於警詢之陳述，對被告本
    身而言，則不在排除之列，至於共犯被告於偵查中以被告身
    分之陳述，仍應類推適用上開，定其得否為證據（最高法院
    102年度台上字第2653號、107年度台上字第3589號判決意旨
    參照）。查附表「告訴人/被害人」欄所示之人於警詢時之
    陳述，均屬被告以外之人於審判外之陳述，依前揭規定及說
    明，於違反組織犯罪防制條例之罪名，即絕對不具證據能力
    ，不得採為判決基礎。
二、關於三人以上共同詐欺取財、洗錢之供述證據部分
　　次按被告以外之人於審判外之陳述，雖不符刑事訴訟法第15
    9條之1至第159條之4之規定，而經當事人於審判程序同意作
    為證據，法院審酌該言詞陳述或書面陳述作成時之情況，認
    為適當者，亦得為證據；又當事人、代理人或辯護人於法院
    調查證據時，知有刑事訴訟法第159條第1項不得為證據之情
    形，而未於言詞辯論終結前聲明異議者，視為有前項之同意
    ，刑事訴訟法第159條之5定有明文。經查，除前述組織犯罪
    防制條例以外之部分，檢察官、上訴人即被告甲○○（下稱被
    告）及其辯護人於本院審判程序時均未對證據能力有所爭執
    （本院卷第172至204頁），供述證據部分視為同意作為證據
    ，本院審酌各該證據作成或取得時狀況，並無顯不可信或違
    法取得等情況，且經本院依法踐行證據調查程序並認為適當
    ，而有證據能力；其餘資以認定本案犯罪事實之非供述證據
    ，亦查無違反法定程序取得之情形，依刑事訴訟法第158條
    之4之反面解釋，亦有證據能力。
貳、實體部分
一、認定犯罪事實所憑之證據及理由
　㈠被告之辯護人雖以：依亞東醫院報告，被告的智商僅有61，
    行為時的辨識跟行為能力已達明顯減損的程度，從鑑定報告
    可知，被告並非完全沒有行為能力，如完全沒有行為能力，
    就不會去找工作，也不會被詐騙集團利用，被告看報紙找月
    薪4萬元的工作，實際上符合被告之前的工作經驗跟薪水，
    目前基本工資已達2萬5000元，當時應徵廣告，條件是有交
    通工具與駕照，所以被告主觀上去找這樣的工作，應徵的人
    也說查詢款項，領完之後交回去給公司，被告工作只有短短
    兩到三天，因為第一天晚上很晚，被告沒有足夠的知識及辨
    識能力去判斷從事的工作是違法的。被告在被警察盤查查獲
    當天，他領了18萬元，因為他提領的狀況很慢，慢到員警覺
    得很奇怪，在提款機重覆提領的動作，才會被警察查獲。雖
    原審認被告當場向警察承認有從事詐騙集團車手工作，但是
    從各次筆錄，可以發現被告承認的是有工作及領錢的事實，
    但被告從來沒有說他知道是犯罪的行為，是一個詐騙集團車
    手的工作，被告確實有精神病史，如果他要做犯罪集團的工
    作，顯然沒有這樣的能力跟認知，被告行為時並無犯罪意識
    ，應為無罪諭知云云為被告辯護。惟上揭事實，業據被告於
    原審及本院審理時均坦承不諱（原審卷第258頁、本院卷第2
    07頁），並有告訴人丙○○、甲○○、戊○○、己○○、庚○○、被害
    人乙○○等人於警詢之指述（108年度偵字第26029號卷〈下稱
    偵26029卷〉第27至31、33至35頁、108年度偵字第31472號卷
    〈下稱偵31472卷〉第19至25頁、109年度偵字第4305號卷〈下
    稱偵4305卷〉第12至17頁)、告訴人丙○○提供之通話紀錄翻拍
    照片、轉帳明細翻拍照片、告訴人甲○○提供之轉帳明細截圖
    畫面、通話紀錄截圖畫面共6張、告訴人戊○○提供之轉帳明
    細翻拍照片、與詐欺集團間LINE對話紀錄共5張（偵26029號
    卷第65至69頁、偵31472號卷第65至75、91至93頁）、告訴
    人己○○提供之匯款明細表2張、告訴人庚○○提供之匯款明細
    表3張、存摺封面及內頁翻拍照片2張、被害人乙○○提供之匯
    款明細表4張（偵4305卷第50、55、63至65頁）、如附表編
    號1至6所示帳戶之開戶資料、交易明細表、提領金額、時間
    、地點明細表（偵26029卷第127至135、145至159頁、偵314
    72卷第31、33、41至51頁、偵4305號卷第23至24、26至29頁
    ）、被告提領如附表編號1至6所示款項之提款畫面及監視器
    光碟(偵26029卷第163至211、215至241頁、偵31472卷第35
    至42頁、偵4305卷第35至36、38頁）、新北市政府警察局三
    重分局扣押筆錄、扣押物品目錄表、查獲現場及扣案物照片
    1份、被告與詐欺集團上游「JASON」間LINE對話紀錄3張、
    被告提出之求職廣告登報資料1張（偵26029卷第41至45、51
    至53、73至81頁、偵31472卷第95頁），此外，並有如事實
    欄所示之提款卡、手機、交易明細表等物扣案足佐，可認被
    告之自白與事實相符，堪予採信。
　㈡按行為時因精神障礙或其他心智缺陷，致其辨識行為違法或
    依其辨識而行為之能力，顯著減低者，得減輕其刑，刑法第
    19條第2項定有明文。又依刑法第19條規定，刑事責任能力
    ，係指行為人犯罪當時，理解法律規範，辨識行為違法之意
    識能力，與依其辨識而為行為之控制能力。行為人是否有足
    以影響意識能力與控制能力之精神障礙或其他心理缺陷等生
    理原因，因事涉醫療專業，固應委諸於醫學專家之鑑定，然
    該等生理原因之存在，是否致使行為人意識能力與控制能力
    欠缺或顯著減低之心理結果，係依犯罪行為時狀態定之，故
    應由法院依調查證據之結果，加以判斷（最高法院96年度台
    上字第6368號判決意旨參照）。查被告於107年7月6日前某
    日，因車禍致小腦挫傷及裂傷、右側顳葉腦挫傷，而有輕度
    認知功能障礙，有被告107年7月6日於枋寮醫療社團法人枋
    寮醫院門急診病歷、歷次就診資料、該院109年10月5日出具
    之診斷證明書，及被告於迦樂醫療財團法人迦樂醫院之歷次
    就診病歷影本在卷可憑（原審卷第37至43、77至87、107至1
    11頁），經原審囑請亞東紀念醫院鑑定被告在本案行為時之
    精神狀態，經該院依被告個人史及病史、精神狀態檢查、陳
    述之犯案經過等項予以綜合考量，鑑定結果認被告臨床診斷
    為腦挫傷病史合併輕度認知功能障礙（被告之全量表智商為
    61，與同齡者相較屬輕度智能障礙程度），其受認知判斷能
    力缺損所影響，於犯行當時其辨識其行為違法和依其辨識而
    行為之能力已達明顯減損之程度，有該院精神鑑定報告書可
    稽（原審卷第123至129頁），惟參以被告於原審審理時供稱
    ：對方叫我去領錢時，我有覺得怪怪的，我有問他為什麼不
    要我把錢送去，還要叫人過來跟我收錢，對方說是公司派出
    去的專員，叫我不要管，我不知道這個工作是在做什麼，我
    還在懷疑；對方說錢領出來要交給公司的人，我就問怎麼交
    ，我就說我不要去領，他就說不能這樣，不然公司就不能讓
    我繼續上班，後來和對方談好月薪等語(原審卷第169、172
    頁)，足認被告行為時尚能辨認其行為為違法，惟因有上述
    輕度認知功能障礙，致其依其辨識而行為之能力已達明顯減
    損，故雖明知提領帳戶款項後交予上手之工作內容為違法，
    仍貪圖每月薪水而為本案犯行，此部分事實，殊甚灼然，被
    告之辯護人以被告因有精神病史，智商僅有61，無認知其行
    為為違法之能力云云，自不足取。
　㈢按共同實施犯罪行為之人，在合同意思範圍以內，各自分擔
    犯罪行為之一部，相互利用他人之行為，以達其犯罪之目的
    者，即應對於全部所發生之結果，共同負責。另按共同正犯
    之行為人已形成一個犯罪共同體，彼此相互利用，並以其行
    為互為補充，以完成共同之犯罪目的。故其所實行之行為，
    非僅就自己實行之行為負其責任，並在犯意聯絡之範圍內，
    對於他共同正犯所實行之行為，亦應共同負責，此即所謂「
    一部行為全部責任」之法理；又刑法之「相續共同正犯」，
    就基於凡屬共同正犯對於共同犯意範圍內之行為均應負責，
    而共同犯意不以在實行犯罪行為前成立者為限，若了解最初
    行為者之意思，而於其實行犯罪之中途發生共同犯意而參與
    實行者，亦足成立；故對於發生共同犯意以前其他共同正犯
    所為之行為，苟有就既成之條件加以利用而繼續共同實行犯
    罪之意思，則該行為即在共同意思範圍以內，應共同負責，
    最高法院100年度台上字第5925號、98年度台上字第7972號
    判決分別同此見解。又以目前遭破獲之電話詐騙集團之運作
    模式，係先以詐騙集團收集人頭通訊門號或預付卡之門號及
    金融機構帳戶，以供該集團彼此通聯、對被害人施以詐術、
    接受被害人匯入受騙款項及將贓款為多層次轉帳之使用，並
    避免遭檢警調機關追蹤查緝，再由該集團成員以虛偽之情節
    詐騙被害人，於被害人因誤信受騙而將款項匯入指定帳戶或
    交付後，除繼續承襲先前詐騙情節，或繼續以延伸之虛偽事
    實詐騙該被害人，使該被害人能繼續匯入、交付更多款項外
    ，並為避免被害人發覺受騙報警，多於確認被害人已依指示
    匯款或提領現金後，即迅速指派集團成員以臨櫃提款或自動
    櫃員機領款等方式將詐得贓款即刻提領殆盡，或儘速前往向
    被害人取款；此外，為避免因於收集人頭帳戶或於臨櫃提領
    詐得贓款，或親往收取款項時，遭檢警調查獲該集團，多係
    由集團底層成員出面從事該等高風險之臨櫃提款、收取款項
    （即「車手」）、把風之工作，其餘成員則負責管理帳務或
    擔任居間聯絡之後勤人員。是依上開電話詐欺集團之運作模
    式，參照前述刑法共同正犯之規範架構，雖無證據證明被告
    直接以電話詐欺告訴人、被害人，然被告擔任車手提領告訴
    人、被害人匯入款項之行為實屬該詐騙集團犯罪計畫不可或
    缺之重要環節。而共同正犯，在合同之意思內各自分擔犯罪
    行為之一部，相互利用他人之行為，以達其犯罪之目的者，
    即應對全部所發生之結果，共同負責，是被告明知前開情節
    ，猶擔任車手提領款項之角色，與該集團之其他成員間彼此
    分工，足認其係在合同意思範圍內，各自分擔犯罪行為之一
    部，並相互利用他人之行為，以達遂行犯罪之目的，且依被
    告供稱：其循報紙上所刊登之徵外務員廣告，與對方聯繫，
    對方派一名男子於108年8月10日18時許到其住處進行面試，
    嗣該男子並把被告之手機門號傳給LINE暱稱「JASON 」或「
    忠哥」之人，後來即由「JASON 」或「忠哥」指示被告提款
    ，及指示被告將提得之款項放在指定地點，而由不同的年輕
    人監督被告及取款等語(偵26029卷第15至23頁、原審卷第17
    1頁），足認該集團成員已達3人以上，被告雖未全程參與施
    用詐術詐騙本案告訴人及被害人之過程，仍應就其所參與前
    述詐欺集團成員對告訴人及被害人詐欺取財犯行所生之全部
    犯罪結果共同負責。
　㈣又依被告上揭供述內容暨被告與詐欺集團上游「JASON」間LI
    NE對話紀錄（偵26029卷第73至77頁）、告訴人、被害人所
    證述遭詐騙之過程，可認該集團乃分由各成員擔負一定之工
    作內容，有集團成員職司實施詐術而使告訴人、被害人遭詐
    騙依指示匯款、其他集團成員有接聽被告求職電話並安排面
    試之人、實際到被告住所面試之人、以LINE指揮被告提款、
    交款之「JASON」或「忠哥」、到場監督被告及收水之人，
    層層指揮，組織縝密，分工精細，自須投入相當之成本、時
    間，顯非為立即實施犯罪而隨意組成者，而已為有結構性之
    組織。是以被告參與本案詐欺集團之時間、集團成員之分工
    、遂行詐欺犯行之獲利情形，堪認本案詐欺集團係以實施詐
    術為手段，具有持續性、牟利性之結構性組織，核與上開所
    定犯罪組織之定義相符。被告參與該集團而擔任提款車手，
    自屬參與犯罪組織。
　㈤按洗錢防制法第2條規定：「本法所稱洗錢，指下列行為：一
    、意圖掩飾或隱匿特定犯罪所得來源，或使他人逃避刑事追
    訴，而移轉或變更特定犯罪所得。二、掩飾或隱匿特定犯罪
    所得之本質、來源、去向、所在、所有權、處分權或其他權
    益者。三、收受、持有或使用他人之特定犯罪所得。」依現
    行洗錢防制法第2條之規定，倘行為人意圖掩飾或隱匿特定
    犯罪所得來源，而將特定犯罪所得直接消費處分，甚或交予
    其他共同正犯，或由共同正犯以虛假交易外觀掩飾不法金流
    移動，即屬該法第2條第1或2款之洗錢行為，尚難單純以不
    罰之犯罪後處分贓物行為視之（最高法院108年度台上字第3
    993號判決參照）。本件被告及所屬詐欺集團犯罪組織所犯
    係該當刑法第339條之4第1項第2項之詐欺取財罪，屬洗錢防
    制法第3條第1款所規定之特定犯罪，而該詐欺集團成員，在
    對告訴人、被害人施用詐欺，致其等陷於錯誤而依照指示匯
    款後，即派遣車手即被告自人頭帳戶領取該等贓款，使之置
    於被告實力支配範圍，而切斷金流脈絡，其中附表編號3至6
    之款項嗣並繳回詐欺集團，揆諸上開說明，均屬將犯罪取得
    之財物予以掩飾、隱匿去向、所在之行為，使司法機關難以
    溯源追查犯罪所得之蹤跡與後續犯罪所得持有者，客觀上得
    以切斷詐騙所得金流之去向、所在，阻撓國家對詐欺犯罪所
    得之追查，即製造詐欺犯罪所得金流斷點，使偵查者難以查
    獲該犯罪所得實質流向，達到隱匿犯罪所得之效果，合於洗
    錢防制法第2條第2款之洗錢行為，被告對於其行為可從中製
    造金流斷點，致無從追查不法詐欺款項之去向及所在等節，
    自屬知悉，堪認其主觀上具洗錢之犯意，與洗錢防制法第14
    條第1項一般洗錢罪要件相合，被告於詐欺集團內擔任提款
    車手之行為，自已構成洗錢行為。
　㈥綜上所述，本件事證明確，被告上開犯行，洵堪認定，應依
    法論科。
二、論罪科刑
　㈠按加重詐欺罪，係侵害個人財產法益之犯罪，其罪數之計算
    ，核與參與犯罪組織罪之侵害社會法益有所不同，審酌現今
    詐欺集團之成員皆係為欺罔他人，騙取財物，方參與以詐術
    為目的之犯罪組織。倘若行為人於參與詐欺犯罪組織之行為
    繼續中，先後多次為加重詐欺之行為，因參與犯罪組織罪為
    繼續犯，犯罪一直繼續進行，直至犯罪組織解散，或其脫離
    犯罪組織時，其犯行始行終結。故該參與犯罪組織與其後之
    多次加重詐欺之行為皆有所重合，然因行為人僅為一參與犯
    罪組織行為，侵害一社會法益，屬單純一罪，應僅就「該案
    中」與參與犯罪組織罪時間較為密切之首次加重詐欺犯行論
    以參與犯罪組織罪及加重詐欺罪之想像競合犯，而其他之加
    重詐欺犯行，祗需單獨論罪科刑即可，無需再另論以參與犯
    罪組織罪，以避免重複評價。（最高法院109年度台上字第3
    945號判決意旨參照）。
　㈡被告所犯附表編號1至6所示犯行，以附表編號4為被告參與犯
    罪組織後之首次犯行，故核被告就附表編號4所為，係犯組
    織犯罪防制條例第3條第1項後段之參與犯罪組織罪、刑法第
    339條之4第1項第2款之3人以上共同詐欺取財罪、洗錢防制
    法第14條第1項之一般洗錢罪；就附表編號1至3、5至6所為
    ，則係犯刑法第339條之4第1項第2款之3人以上共同詐欺取
    財罪、洗錢防制法第14條第1項之一般洗錢罪。
　㈢被告與暱稱「JASON」或「忠哥」」等人及所屬詐欺集團其他
    成員就上開犯行，有犯意聯絡及行為分擔，為共同正犯。
　㈣被告就本案告訴人、被害人受害而一次或分多次匯入之款項
    ，雖有多次提領之行為，然均係為達到詐欺取財之目的，而
    各侵害告訴人、被害人之同一財產法益，各行為之獨立性均
    極為薄弱，難以強行分開，依一般社會健全觀念，應就針對
    同一告訴人遭詐騙款項之多次領款行為，均視為數個舉動之
    接續施行，合為包括之一行為予以評價，各論以接續犯一罪
    。追加起訴意旨就附表編號4部分，漏載被告於108年8月10
    日9時41分、9時43分、9時44分各提領2萬元之行為、就附表
    編號5部分，漏載被害人乙○○另有於108年8月10日21時49分
    匯入1萬3980元、及就附表編號6部分，漏載被告於108年8月
    11日15時56分提款1萬元之行為(其中1013元為他人匯入），
    惟上揭部分與已起訴部分既有接續犯之一罪關係，為起訴效
    力所及，本院自應併予審究。
　㈤被告就附表編號4部分，同時觸犯參與犯罪組織罪、加重詐欺
    取財罪及一般洗錢罪，及就附表編號1至3、5至6犯行，同時
    觸犯加重詐欺取財罪及一般洗錢罪，雖其參與犯罪組織之時
    、地與加重詐欺取財、洗錢之時、地，在自然意義上非完全
    一致，然二者仍有部分合致，且犯罪目的單一，依一般社會
    通念，認應評價為一罪方符合刑罰公平原則，為想像競合犯
    ，均應刑法第55條規定從一重論以加重詐欺取財罪。公訴意
    旨雖漏未認被告所犯附表編號4犯行涉犯參與犯罪組織罪嫌
    、及就附表編號1至6犯行涉犯一般洗錢罪嫌，然上揭部分與
    檢察官起訴、經本院認定有罪部分，既有想像競合犯之裁判
    上一罪關係，為起訴效力所及，且經本院及原審均告知被告
    此部分罪名使其一併辯論（原審卷第246頁、本院卷第169至
    170頁），而無礙於其防禦權之行使，本院自應一併審究。
　㈥又詐欺取財罪係為保護個人之財產法益，故就行為人犯該罪
    之罪數，應依遭受詐騙之被害對象人數定之。被告所犯如附
    表編號1至6所示各罪，告訴人、被害人各不相同，犯罪行為
    亦各自獨立，故屬犯意各別、行為互殊，應予分論併罰。又
    新北地檢署109年度偵字第15258號移送併辦之犯罪事實，與
    起訴書之附表編號2、3之犯罪事實相同，本院自得併予審理
    。
　㈦按行為時因精神障礙或其他心智缺陷，致其辨識行為違法或
    依其辨識而行為之能力，顯著減低者，得減輕其刑，刑法第
    19條第2項定有明文。查被告於107年7月6日前某日，因車禍
    致小腦挫傷及裂傷、右側顳葉腦挫傷，而有輕度認知功能障
    礙，經原審囑請亞東紀念醫院鑑定被告在本案行為時之精神
    狀態，鑑定結果認被告臨床診斷為腦挫傷病史合併輕度認知
    功能障礙，其受認知判斷能力缺損所影響，於犯行當時其辨
    識其行為違法和依其辨識而行為之能力已達明顯減損之程度
    ，理由已見前述，爰依刑法第19條第2項之規定，減輕其刑
    。
　㈧按對於未發覺之罪自首而受裁判者，得減輕其刑。但有特別
    規定者，依其規定，刑法第62條定有明文；又按刑法第62條
    之所謂發覺，係指有偵查犯罪職權之公務員已知悉犯罪事實
    與犯罪之人而言，而所謂知悉，固不以確知其為犯罪之人為
    必要，但必其犯罪事實，確實存在，且為該管公務員所確知
    ，始屬相當。如犯罪事實並不存在而懷疑其已發生，或雖已
    發生，而為該管公務員所不知，僅係推測其已發生而與事實
    巧合，均與已發覺之情形有別（最高法院96年度台上字第33
    51號判例意旨參照）。查被告於上開時、地多次以提款卡提
    領現金，經警發現可疑予以盤查，被告即供明：（問：警方
    於108年8月12日18時58分許執行巡邏勤務，在三重區重新路
    三段128號前，見你拿取多張提款卡，且多次於ATM領取現金
    ，經盤查後發現你身上有現金18萬元、一張中國信託VISA金
    融卡、一張華南銀行金融卡、一張第一銀行VISA金融卡、一
    張O.BANK mastercard金融卡、華南銀行存摺一本，故將你
    帶返所協助警方調查，遂於108年8月12日19時55分將你逮捕
    ，是否正確？有無補充意見？）答：正確。沒有。我於108
    年7月中旬在新莊區復興路與化成路的7-11便利商店買自由
    時報的工作廣告，上面表示應徵外務員，廣告中提供一支門
    號（我現在找不到）給我，我打電話過去詢問，電話中表示
    工作內容就是拿著提款卡去ATM查客戶有沒有進帳，並告訴
    我若之後有工作要交付就是去指定的地點拿取公司提供的提
    款卡叫我去查帳。後來八月初有打電話給我，詢問我有沒有
    要做這份工作，我表示我先做看看，之後公司就派人前往我
    的住址查看我是否有確實居住在該處，直到8月10日才交付
    我第一次工作。108年8月10日加入詐騙集團擔任車手，我接
    獲公司的電話，我跟他講我的地址，他就派人到我住處樓下
    等我並面試，然後我再帶他到我住處查看確認我的住所（10
    9年度少連偵字第148號卷第10、11、17頁），足見查獲員警
    並非循線查獲被告犯行，而係員警發現被告形跡可疑而予盤
    查，被告即供出加入詐欺集團擔任車手等犯行，尚非已發覺
    被告上開犯行，揆諸上開判決意旨，被告供承上開犯行，核
    屬自首，爰依刑法第62條前段之規定，減輕其刑，並依法遞
    減輕之。
　㈨「犯前二條之罪，在偵查或審判中自白者，減輕其刑」，洗
    錢防制法第16條第2項定有明文。想像競合犯之處斷刑，本
    質上係「刑之合併」，其所謂從一重處斷，乃將想像競合犯
    組成之評價上數罪，合併為科刑一罪，其所對應之刑罰，亦
    合併其評價上數罪之數法定刑，而為一個處斷刑。易言之，
    想像競合犯侵害數法益者皆成立犯罪，論罪時必須輕、重罪
    併舉論述，同時宣告所犯各罪名，包括各罪有無加重、減免
    其刑之情形，亦應說明論列，量刑時併衡酌輕罪部分量刑事
    由，評價始為充足，然後依刑法第55條前段規定「從一重處
    斷」，非謂對於其餘各罪可置而不論。因此，法院決定處斷
    刑時，雖以其中最重罪名之法定刑，做為裁量之準據，惟於
    裁量其輕重時，仍應將輕罪合併評價在内（最高法院108年
    度台上字第4405號判決意旨參照）。被告於原審及本院審理
    中均自白其掩飾、隱匿犯罪所得之來源、去向及所在之洗錢
    行為，已如上述，此部分原應就其所犯一般洗錢罪，依洗錢
    防制法第16條第2項之規定減輕其刑。惟被告所犯一般洗錢
    罪屬想像競合犯其中之輕罪，被告本案犯行均從重論以三人
    以上共同詐欺取財罪，是就被告此部分想像競合輕罪得減輕
    部分，依上開說明，自應於後述依刑法第57條量刑時一併衡
    酌該部分減輕其刑事由，附此敘明。
三、撤銷改判之理由
　㈠原審據以論科，固非無見，惟⒈原審未就被告自首行為依法減
    輕其刑；⒉原審對被告附表編號4之犯行未及適用大法官釋字
    第812號解釋說明被告所犯組織犯罪防制條例罪部分不諭知
    強制工作之理由；⒊原審既認被告所犯上開罪行依刑法第19
    條第2項之規定減輕其刑，惟疏未依刑法第87條第2項之規定
    ，敘明無庸於刑之執行完畢或赦免後，令入相當處所施以監
    護之理由；⒋原審逕認扣案現金之4萬5988元係屬被告所得支
    配之其他違法行為所得，應依洗錢防制法第18條第2項規定
    ，予以宣告沒收，惟此部分與檢察官起訴部分無涉，尚無從
    依洗錢防制法第18條第2項規定沒收（詳下述）；⒌原審所處
    之有期徒刑，部分得易服社會勞動、部分不得易服社會勞動
    ，依刑法第50條第1項第4款、第2項之規定，須受刑人請求
    檢察官聲請定應執行刑者，始得依第51條規定定其應執行刑
    之刑，原審違法定其應執行之刑，即有不當。被告上訴意旨
    或空言否認有主觀犯意，或砌詞求取輕判，雖不足取，惟原
    判決既有上開可議之處，即屬無可維持，應由本院予以撤銷
    改判。爰審酌被告未思循正當途徑獲取財物，參與詐欺集團
    犯罪組織，參與期間為3天，負責取款之參與犯罪情節，尚
    非居於集團組織之核心、主導地位，惟其所為致告訴人、被
    害人蒙受財產損失，助長詐欺犯罪之猖獗，危害社會治安，
    且利用層層轉交現金之方式製造金流斷點，實足增加犯罪查
    緝之困難，及本案告訴人、被害人於本案遭詐騙之數額，暨
    衡酌被告犯罪後態度，暨被告自陳高職肄業之智識程度、現
    以打零工賺取生活所需之經濟狀況與被告就洗錢部分自始坦
    承等一切情狀，量處如附表所示之刑。又被告經本院均量處
    有期徒刑6月以下，而得易服社會勞動，因法律已明定易服
    社會勞動之折算標準，本院即毋庸於主文諭知如易服社會勞
    動之折算標準。
　㈡按定執行刑之輕重，固屬事實審法院職權裁量之範圍，惟並
    非概無法律上之限制，仍應受比例原則及公平原則之拘束。
    刑法第51條第5款規定「於各刑中之最長期以上，各刑合併
    之刑期以下，定其刑期。但不得逾30年。」係採「限制加重
    原則」規範有期徒刑定應執行刑之法定範圍，以免一律將宣
    告刑累計執行，致刑責偏重而過苛，不符現代刑罰之社會功
    能。從而數罪併罰定應執行刑之裁量，應有其內部性界限，
    即須兼衡罪責相當及特別預防之刑罰目的，綜合考量行為人
    之人格及各罪間之關係，具體審酌各罪侵害法益之異同、對
    侵害法益之加重效應及時間、空間之密接程度，注意維持輕
    重罪間刑罰體系之平衡、刑罰邊際效應隨刑期而遞減及行為
    人所生痛苦程度隨刑期而遞增之情形，考量行為人復歸社會
    之可能性，以達刑罰經濟及恤刑之目的(最高法院108台上字
    第4405、4408號判決意旨參照)。本院審酌被告本件各罪間
    均係於加入同一詐欺集團擔任車手時所犯，犯罪時間接近，
    所侵害法益固非屬於同一人，然各次犯罪之犯罪類型、被告
    行為態樣、手段、動機皆完全相同，責任非難重複之程度較
    高，並考量被告個人特質，依比例原則、平等原則、責罰相
    當原則，認定其應執行之刑如主文所示為適當，以適度反應
    被告整體犯罪行為之不法與罪責程度及對其施以矯正之必要
    性。　
四、不諭知強制工作之理由
　  按106年4月19日修正公布之組織犯罪防制條例第3條第3項規
    定：「犯第1項之罪者，應於刑之執行前，令入勞動場所，
    強制工作，其期間為3年。」（嗣107年1月3日修正公布第3
    條，但本項並未修正）就受處分人之人身自由所為限制，違
    反憲法比例原則及憲法明顯區隔原則之要求，與憲法第8條
    保障人身自由之意旨不符，應自本解釋公布之日起失其效力
    （司法院大法官釋字第812號解釋意旨參照），原審未及審
    酌司法院大法官釋字第812號解釋意旨，仍依組織犯罪條例
    第3條第3項之規定及最高法院大法庭108年度台上大字第230
    6號裁定意旨說明不予宣告強制工作，自有未合，爰依上開
    解釋不予宣告強制工作。
五、不諭知令入相當場所施以監護之理由
　　按有刑法第19條第2項之原因，其情狀足認有再犯或有危害
    公共安全之虞時，於刑之執行完畢或赦免後，令入相當處所
    ，施以監護；但必要時，得於刑之執行前為之，刑法第87條
    第2項定有明文。查被告曾因腦部受傷，智力不足，參與本
    案犯行僅3日，而其擔任車手工作，並非居於主導地位，並
    於提款當日尚未交付詐欺集團即為警查獲，且自首其多次犯
    行，衡酌其犯罪情狀，尚難認其有再犯或有危害公共危險之
    虞，爰不諭知令入相當場所施以監護。
六、沒收
  ㈠扣案之手機1支應予沒收：
    扣案之手機1支，為被告所有供其犯本案所用之物，業據被
    告供承明確，並有被告與詐欺集團上游「JASON」間LINE對
    話紀錄3張在卷可憑(偵26029卷第73至77頁)，爰依刑法第38
    條第2項規定宣告沒收。
  ㈡扣案如附表編號1所示之帳戶提款卡、如附表編號2所示之帳
    戶提款卡及存摺、交易明細7張、與本案無關之提款卡2張、
    未扣案如附表所示其他被告用以提領之提款卡等，因上開人
    頭帳戶之金融卡或存摺均屬各該申設人所有，由被告所屬詐
    欺集團成員以不詳方式所取得，並無事證足認已屬被告所有
    ，且交易明細僅係被告提領款項之證明，非被告犯罪所用之
    物，又上開金融卡、存摺及交易明細本身均無一定之財產價
    值，金融卡及存摺並可透過掛失並申請補發等程序而使其失
    效，其沒收與否亦欠缺刑法上之重要性，復非違禁物，是依
    刑法第38條之2第3項規定，均不予宣告沒收或追徵其價額。
  ㈢按犯罪所得，屬於犯罪行為人者，沒收之，刑法第38條之1第
    1項前段定有明文。任何人都不得保有犯罪所得，為基本法
    律原則，犯罪所得之沒收或追徵，在於剝奪犯罪行為人之實
    際犯或其替代價值利益），使其不能坐享犯罪之成果，以杜
    絕犯罪誘因，可謂對抗、防止經濟、貪瀆犯罪之重要刑事措
    施，性質上屬類似不當得利之衡平措施，著重所受利得之剝
    奪。然苟無犯罪所得，自不生利得剝奪之問題，固不待言，
    至2人以上共同犯罪，關於犯罪所得之沒收或追徵，倘個別
    成員並無犯罪所得，且與其他成員對於所得亦無事實上之共
    同處分權時，同無利得可資剝奪，特別在集團性或重大經濟
    、貪污犯罪，不法利得龐大，一概採取絕對連帶沒收或追徵
    ，對未受利得之共同正犯顯失公平。有關共同正犯犯罪所得
    之沒收或追徵，最高法院向採之共犯連帶說，業於104年8月
    11日之104年度第13次刑事庭會議決議不再援用，並改採沒
    收或追徵應就各人所分得者為之等見解。倘若共同正犯各成
    員內部間，對於不法利得分配明確時，自應依各人實際分配
    所得沒收；至共同正犯各成員對於不法利得享有共同處分權
    限時，則應負共同沒收之責。扣案之18萬元中之3萬4012元
    、9萬9976元，為被告及其所屬集團共犯因犯如附表編號1、
    2所示之罪因而獲取之犯罪所得，且並未實際合法發還被害
    人，故均應依刑法第38條之1第1項前段予以沒收。
  ㈣又被告固於108年8月13日、29日警詢時曾供稱因本案犯行，
    曾取得2000元之車資、因參與本案共獲利約2、3千元云云(
    偵26029卷第18頁、偵31472卷第9頁)，惟被告於嗣後之警、
    偵程序及原審審理時則否認有任何獲利、辯護人並為被告辯
    護稱：上游說可以抽取2000元車資，但被告未拿等語（偵31
    472卷第15頁、偵4305卷第7、10頁、原審卷第99、259頁）
    ，本案復查無其他積極證據足認被告有實際取得上揭車資或
    報酬，故就此部分不予宣告沒收或追徵。
  ㈤至被告為警查獲時，除本判決上述認定應予沒收之3萬4012元
    及9萬9976元外，其餘扣案現金4萬5988元，亦均係被告為警
    查獲前，甫自其所持有之人頭帳戶內提領而出，業據被告供
    承明確（原審卷第247頁）、並有交易明細表共7張扣案可憑
    ，惟上開扣案現金4萬5988元並非係本案被害人等之匯款，
    即難認此部分與檢察官起訴部分有何關聯，又縱有其他被害
    人遭詐騙而匯入上開人頭帳戶，然亦應由檢察官另行查處，
    而由上開案件中宣告沒收，況洗錢防制法第18條第2項之沒
    收標的為屬同法第2條之特定犯罪，尚難排除有其他法律上
    之正當原因匯入之可能，是本院自無從未經偵查且無任何被
    害人指認即逕行認定為屬特定犯罪所得，復未經檢察官起訴
    ，自無從宣告沒收，以昭審慎。至扣除上述3萬4012元、9萬
    9976元及4萬5988元後之其餘扣案現金共24元，係被告提領
    自附表編號2所示華南銀行帳戶之原有餘額，尚無事證認與
    本案有關或係其他違法行為所得，故不予沒收，附此敘明。
七、又檢察官固以補充理由書認本案起訴範圍尚包含被告於108
    年8月12日18時51分提領被害人張長暉因受騙而於同日18時5
    1分所匯入22,985元至附表編號1所示帳戶部分(原審卷第262
    、263、265頁)，惟按法院不得就未經起訴之犯罪審判，刑
    事訴訟法第268條定有明文。犯罪是否已經起訴，應以起訴
    書依刑事訴訟法第264條第2項第2款規定所記載之「犯罪事
    實」為準。而此「犯罪事實」之重要內容，包括犯罪構成要
    件事實及所組成之具體「人、事、時、地、物」等基本要素
    ，亦即與犯罪成立具有重要關係之基本社會事實。是起訴之
    「犯罪事實」應表明起訴之特定犯罪，不致與其他犯罪互相
    混淆，除須足使法院得確定審判範圍外，並須足以使被告知
    悉係因何「犯罪事實」被起訴，俾得為防禦之準備，以充足
    保障被告訴訟防禦權。又起訴書犯罪事實欄就犯罪之時間、
    地點、方法、態樣，以及適用法律有關事項之記載，如存在
    「無礙於辨別起訴犯罪事實同一性」之明顯錯誤（指文字顯
    然誤寫，或與起訴之犯罪事實所憑卷內證據有顯著不符），
    法院固應予以究明及更正，並據以認定犯罪事實。倘起訴書
    犯罪事實欄之記載，並無明顯錯誤，則不得逕以更正方式，
    而就未經起訴之犯罪事實為裁判，並置原起訴之犯罪事實於
    不顧。法院應依據起訴之「犯罪事實」重要具體內容整體評
    價而為論斷，於「無礙起訴犯罪事實同一性」，及充足保障
    被告訴訟防禦權行使之前提下，始得依據調查所得之證據綜
    合判斷以認定犯罪事實；否則即屬就起訴之犯罪事實未予判
    決，而併有已受請求之事項未予判決及未受請求之事項予以
    判決之違法(最高法院108年度台上字第2882號判決意旨參照
    )。查本件108年度偵字第26029、31472號、109年度少連偵
    字第148號起訴書，固於附表二編號2記載被告有於108年8月
    12日18時52分、56分、58分自本判決附表編號1所示之中國
    信託帳戶各提領2萬元，惟於提領帳戶(匯款之被害人欄)載
    明：「被害人為丙○○」，而對照附表一編號1告訴人丙○○受
    騙所匯入之款項僅3萬4012元，及對照上述帳戶之交易明細
    表所示，於告訴人丙○○匯款後，被告即於同日18時50分、52
    分各提領2萬元(偵26029卷第153頁)，故應認起訴書附表二
    編號2部分之提領時間應更正如本判決附表所示之「108年8
    月12日18時50分、18時52分」，起訴書所載「同日18時58分
    提領2萬元」則屬贅載。本案起訴書犯罪事實欄（含即附表
    一、二）、證據清單，均未曾提及本案尚有被害人張長暉因
    受騙而於同日18時51分所匯入2萬2985元至附表編號1所示帳
    戶部分，全卷內亦無相關資料，因認此部分與起訴犯罪事實
    並不具同一性，且有礙被告訴訟防禦權行使，故並不在檢察
    官原起訴之範圍內，附此敘明。
據上論斷，應依刑事訴訟法第369條第1項前段、第364條、第299
條第1項前段，判決如主文。
本案經檢察官蔡景聖提起公訴及追加起訴，經檢察官余佳恩移送
併辦，檢察官何明楨到庭執行職務。
中　　華　　民　　國　　111 　年　　2 　　月　　10　　日
                  刑事第十九庭  審判長法　官  曾淑華
                                      法　官  陳文貴
                                      法　官  許文章
以上正本證明與原本無異。
如不服本判決，應於收受送達後20日內向本院提出上訴書狀，其
未敘述上訴之理由者並得於提起上訴後20日內向本院補提理由書
（均須按他造當事人之人數附繕本）「切勿逕送上級法院」。
                                      書記官  陳盈芝
中　　華　　民　　國　　111 　年　　2 　　月　　10　　日
附錄：本案論罪科刑法條全文
組織犯罪防制條例第3條
發起、主持、操縱或指揮犯罪組織者，處3年以上10年以下有期
徒刑，得併科新臺幣1億元以下罰金；參與者，處6月以上5年以
下有期徒刑，得併科新臺幣1千萬元以下罰金。但參與情節輕微
者，得減輕或免除其刑。
具公務員或經選舉產生之公職人員之身分，犯前項之罪者，加重
其刑至二分之一。
犯第1項之罪者，應於刑之執行前，令入勞動場所，強制工作，
其期間為3年。
前項之強制工作，準用刑法第90條第2項但書、第3項及第98條第
2項、第3項規定。
以言語、舉動、文字或其他方法，明示或暗示其為犯罪組織之成
員，或與犯罪組織或其成員有關聯，而要求他人為下列行為之一
者，處3年以下有期徒刑，得併科新臺幣3百萬元以下罰金：
一、出售財產、商業組織之出資或股份或放棄經營權。
二、配合辦理都市更新重建之處理程序。
三、購買商品或支付勞務報酬。
四、履行債務或接受債務協商之內容。
前項犯罪組織，不以現存者為必要。
以第5項之行為，使人行無義務之事或妨害其行使權利者，亦同
。
第5項、第7項之未遂犯罰之。

中華民國刑法第339條之4
犯第339條詐欺罪而有下列情形之一者，處1年以上7年以下有期
徒刑，得併科1百萬元以下罰金：
一、冒用政府機關或公務員名義犯之。
二、三人以上共同犯之。
三、以廣播電視、電子通訊、網際網路或其他媒體等傳播工具，
    對公眾散布而犯之。
前項之未遂犯罰之。

洗錢防制法第14條
有第二條各款所列洗錢行為者，處7年以下有期徒刑，併科新臺
幣5百萬元以下罰金。
前項之未遂犯罰之。
前二項情形，不得科以超過其特定犯罪所定最重本刑之刑。